【裁判字號】    90,上易,2679
【裁判日期】    900920
【裁判案由】    侵占
【裁判全文】
臺灣高等法院刑事判決                    九十年度上易字第二六七九號
    上 訴 人即
    自  訴  人  丙○○
    上 訴 人即
    被      告  乙○○
    選任辯護人  游蕙菁
    上 訴 人即
    被      告  甲○○
右上訴人等因自訴被告等侵占等案件，不服臺灣台北地方法院八十九年度自字第八二
九號，中華民國九十年六月十八日第一審判決，提起上訴，本院判決如左：
    主  文
原判決撤銷。
甲○○意圖為自己不法之所有，而侵占自己持有他人之物，處有期徒刑壹年貳月。
乙○○無罪。
    事      實
一、甲○○與丙○○均屬舊識，丙○○因籌措互助會會款周轉之需，於民國八十五年
    一月十五日下午六時許，在其位於臺北市○○路一○五巷一○號二樓住處內，將
    其所有瑞士原裝進口女用勞力士鑽錶一支及翡翠碎鑽戒指一只交付乙○○，委由
    乙○○代為送請鑑價，乙○○並允諾於當日晚上即可送還丙○○，丙○○乃將系
    爭物品連同該鑽表保證書裝於盒內，一併交付乙○○，嗣乙○○取得系爭鑽錶及
    戒指後轉交與甲○○代為送請鑑價，詎甲○○意圖為自己不法之所有，將自己所
    持有丙○○之系爭鑽錶及戒指侵占入己，並於同年六、七月間持往不知情之案外
    人洪震龍所經營位於臺北縣板橋市○○路二號「大信汽車當鋪」典當質押，連同
    乙○○及甲○○所有之金錶及鑽戒各一只，共典當得新台幣（下同）七十萬元。
二、案經丙○○提起自訴。
    理      由
甲、甲○○部分
一、訊據被告甲○○對於收受自訴人丙○○交付之系爭鑽錶及戒指並簽具保管條一紙
    供自訴人執存，復將系爭鑽錶及戒指持向「大信汽車當鋪」典當等情坦承不諱，
    被告甲○○在原審辯稱：「自訴人連同保管條及鑽戒等物，向我調票，戶頭是土
    銀文山分行用我的名字個人帳戶調錢。我向板橋大信當鋪典當，連同我的本票、
    支票共典當七十幾萬元」、「庭呈八十四年十一月二十日的支票影本是自訴人十
    一月份初（筆錄誤載為「出」）向我借的，當時我身上沒有現金，所以開票給她
    ，他是跟我說她要周轉用。」、「自訴人拿珠寶放我這裡，是因為她欠我錢」、
    「（系爭珠寶）是自訴人直接拿給我的。他跟我借錢二十萬擔保用，他沒有還我
    錢，所以我把那些珠寶當掉了」云云（見原審卷第九九頁、第一三九頁、第一四
    ○頁、第二二○頁）。於本院亦以上開情詞置辯。
二、經查：
(一)前揭事實業據自訴人丙○○指訴甚詳，復經證人即「大信汽車當鋪」負責人洪震
    龍於原審審理中結證屬實，且有保管條一紙、鑽錶及鑽戒照片一幀及鑽錶原文保
    證書一份均影本附卷可稽。被告等雖以前開情詞置辯，惟按刑法上之侵占罪，以
    意圖為自己或第三人不法之所有，而擅自處分自己持有他人所有物，及變更持有
    之意為不法所有之意，為其構成要件（最高法院四十一年臺非字第五十七號著有
    判例可資參照）。觀諸被告甲○○所簽具之保管條上原本係記載：「茲由乙○○
    女仕（「士」之誤載）自丙○○女仕（「士」之誤載）處取走.. 鑑定價格後原
    物送還.. 」，衡情若如被告所稱，該鑽錶及戒指係自訴人供作借款擔保之用，
    何需載明「鑑價後原物送還」等文字，顯見被告甲○○所辯不實，是被告甲○○
    原僅係受自訴人之託，將系爭鑽錶及戒指送請鑑價，卻變更持有之意為所有之意
    ，持系爭鑽錶及戒指至當鋪典當質押換取現款，已屬逾越其處分之權限，事證明
    確，被告所辯尚難採信。又被告甲○○提出發票日八十四年十一月二十日，票號
    ＤＨ0000000號，票面金額二十萬元之支票影本一紙，並辯稱：係因伊當
    時身上無現金，故開票以借予自訴人，並由自訴人提供系爭珠寶以為擔保云云，
    然查，該紙支票係由丙○○本人親自背書於後，並經由彰化銀行大安分行提示付
    款，此有支票一紙影本及臺灣土地銀行文山分行九十年四月十日文存字第九○○○○四六號函一紙附卷可參。若如被告甲○○所述，自訴人係向其借票周轉之用
    ，系爭支票當應由自訴人持為流通，而非由自訴人親自背書並提示付款，被告所
    辯與社會交易實情顯有未合。又觀之被告與自訴人間長期有金錢之借調往來，而
    被告甲○○亦曾多次向自訴人調借現款，是系爭支票僅能證明自訴人與被告甲○○間曾有票據關係存在，惟並不足以證明自訴人係向被告甲○○借款之事實。再
    者，依被告與自訴人間保管條之約定，被告等對於系爭鑽錶及戒指本無處分之權
    ，已如前述，而被告甲○○將典當所得據為己有，自事發至今已逾五年之久，迄
    今仍未將系爭鑽錶及戒指回贖以返還自訴人，渠有意圖為自己不法之所有而侵占
    自己持有自訴人之物，至為顯然，是被告所辯顯均屬卸責之詞，不足採信，其犯
    行堪以認定。
(二)原審以被告甲○○罪行明確，核其所為，係犯刑法第三百三十五條第一項之罪。
    又刑法上之背信罪為一般的違背任務之犯罪，如果其違背任務係圖為自己不法之
    所有，已達於侵占之程度，仍應從侵占罪處斷，不能援用背信之法條相繩（最高
    法院五十一年臺上字第五十八號著有判例可資參照）。是自訴人認受委託送請鑑
    價之被告甲○○除成立侵占罪外，尚涉犯背信罪嫌，容有誤會，附此說明。原審
    論罪科刑，固非無見，惟查尚無證據證明乙○○參與本件犯行，(理由詳如後敘)
    原審一併論以共同正犯尚有未洽，自訴人上訴指摘原審量刑太輕，被告上訴否認
    犯行，雖均無理由，但原判決既有可議，自應由本院將原判決撤銷改判，仍依上
    開法條論處。爰審酌被告明知上開鑽錶及戒指係丙○○委託送請鑑價始交付被告
    ，竟擅自典當變現，對丙○○財產法益造成侵害，且犯後否認犯行，態度不佳，
    事隔多年仍未將系爭鑽錶及戒指回贖返還丙○○，及渠等犯罪之動機、目的、手
    段、侵占所得之利益、所生危害等一切情狀，量處如主文所示之刑，以示懲儆。
乙、乙○○部分
(一)按犯罪事實應依證據認定之，無證據不得推定其犯罪事實；又不能證明被告犯罪
    者，應諭知無罪之判決，刑事訟訴法第一百五十四條、第三百零一條第一項分別
    定有明文。次按認定不利於被告之事實，須依積極證據，苟積極證據不足為不利
    於被告事實之認定時，即應為有利於被告之認定，更不必有何有利之證據；又告
    訴人之告訴，係以使被告受刑事訴追為目的，是其陳述是否與事實相符，仍應調
    查其他證據以資審認；且被害人之陳述如無瑕疪，就其他方面調查又與事實相符
    ，固足採為科刑之基礎，倘其陳述尚有瑕疪，則在未究明前，遽採為論罪科刑之
    根據，即難認為適法，最高法院三十年上字第八一六號判例、五十二年臺上字第
    一三００號判例、六十一年臺上字第三０九九號判例均可資參照。且刑事訴訟上
    證明之資料，無論其為直接或間接證據，須客觀上於一般人均不致有所懷疑，而
    達於確信之程度者，始可據為有罪之認定，倘其證明尚未達於「確信」之程度，
    而有合理可疑存在，致使無從形成有罪之確信時，即難據以為被告之不利認定，
    亦有最高法院七十六年度臺上字第四九八六號判例意旨可資參考。
(二)原判決認定被告乙○○有罪，無非以自訴人之指訴以及保管條一紙為其證據。前
    揭事實雖據自訴人丙○○指訴在卷，原審並以「證人即「大信汽車當鋪」負責人
    洪震龍之結證，及保管條一紙、鑽錶及鑽戒照片一幀及鑽錶原文保證書一份」為
    佐證。但證人洪震龍祇能證明甲○○持自訴人之鑽錶等物前去典當，自不足作為
    被告乙○○有罪之佐證，鑽錶及鑽戒照片一幀及鑽錶原文保證書亦然。至於保管
    條一紙為自訴人所自寫，雖其原來所寫之人為被告乙○○，嗣經甲○○簽名時，
    更改為甲○○，此為自訴人所不爭執，按該紙保管書被告乙○○既未簽名，且乙○○自始否認轉手上開鑽錶等物，被告甲○○又堅承鑽錶等物為其所拿，上開證
    人之證言及保管條既不足作為自訴人指訴之佐證，且依常情研判，倘自訴人確係
    將鑽錶交予被告乙○○，其又何必同意甲○○將乙○○之姓名劃掉更改為甲○○
    之姓名？縱使乙○○有從自訴人處取得系爭鑽錶等物，但乙○○既已轉交與甲○○，且由甲○○持至當舖典當，既無證據證明被告乙○○與甲○○有犯意之聯絡
    ，自應由甲○○一人負侵占罪責，是自訴人之指訴既有上開疑點之瑕疵，依上開
    說明，自難憑自訴人之指訴遽認被告乙○○參與本件犯行。原審謂「若非是乙○○向自訴人取走系爭珠寶，自訴人又何需以乙○○為返還義務人而擬定此保管條
    。況依被告甲○○及乙○○係男女朋友關係，被告甲○○復為實際將該鑽錶及戒
    指典當得款之人，被告甲○○出面簽具保管條以維護被告乙○○，亦與常情無違
    」云云，是僅以自訴人一人之指訴及自寫之文書用以判定被告之刑責，尚非的論
    ，是被告乙○○犯罪不能證明，依法應諭知被告乙○○無罪，原審未察，遽為被
    告乙○○有罪之判決，自有未洽，自訴人上訴指摘原審量刑過輕，雖無理由，但
    被告乙○○上訴指摘及此，為有理由，應由本院將原判決撤銷，並諭知被告乙○○無罪。
丙、據上論斷，應依刑事訴訟法第三百六十九條第一項前段、第三百六十四條、第三
    百四十三條、第三百零一條第一項、第二百九十九條第一項前段、刑法第三百三
    十五條第一項，罰金罰鍰提高標準條例第一條前段判決如主文。
中      華      民      國     九十     年     九     月      二十      日
                                 臺灣高等法院刑事第九庭
                                     審判長法  官  李  文  成
                                           法  官  官  有  明
                                           法  官  周  盈  文
右正本證明與原本無異。
不得上訴。
                                           書記官  吳  素  雲
中      華      民      國     九十     年     九     月     二十四     日
附錄：本案論罪科刑法條全文
刑法第三百三十五條
意圖為自己或第三人不法之所有，而侵占自己持有他人之物者，處五年以下有期徒刑
、拘役或科或併科一千元以下罰金。
前項之未遂犯罰之。


司法院資訊處製作；財團法人民間司法改革基金會備份。
